【裁判字號】    92,訴,778
【裁判日期】    920916
【裁判案由】    租佃爭議
【裁判全文】
臺灣高雄地方法院民事判決  九十二年度訴字第七七八號
    原      告  甲○○
    被      告  乙○○
右當事人間租佃爭議事件，經本院於民國九十二年九月一日言詞辯論終結，判決如左
：
    主      文
原告之訴及假執行之聲請均駁回。
訴訟費用由原告負擔。
    事實及理由
一、原告起訴主張：被告為高雄市○○區○○段一小段七九一地號土地（下稱系爭土
    地）之所有權人，自民國八十六年一月一日起至九十一年十二月三十一日止，將
    系爭土地依耕地三七五減租條例（下稱減租條例）出租予伊，被告於九十年八月
    五日因知悉系爭土地將辦理區段徵收，故以存證信函通知，依減租條例第十七條
    第一項第五款及第二項之規定終止系爭租約，伊並於九十年八月十日收受，然系
    爭土地分區界線尚未訂樁，無從核發使用分區證明書，故被告終止租約並不合法
    ，而系爭土地經高雄市區徵收，並通知於九十一年十月十五日發放徵
    收補償費，但兩造間因有三七五減租爭議尚未解決，故該筆補償金新台幣（下同
    ）二百四十四萬一千三百九十八元，暫時存入徵收補償費專戶，其中六十四萬四
    千七百三十三元應屬於伊所有，且無需繳納土地增值稅，而被告卻執意要扣除土
    地增值稅，僅提存三十九萬七千三百九十九元，其一部提存自不生清償之效力。
    為此依減租條例第十七條第二項規定提起本訴，求為判決被告應給付六十四萬四
    千七百三十三元，及自九十二年三月十九日起至清償日止，按年息百分之五計算
    之利息，並陳明願供擔保請准宣告假執行。
二、被告則以：兩造租約已經於九十年八月十日依減租條例第十七條第一項第五款規
    定合法終止，伊並依同條例第二項第三款規定，按終止租約當期之公告土地現值
    減除土地增值稅後餘額之三分之一計算應給付原告之補償費為三十九萬七千三百
    九十九元，因原告拒絕受領，伊乃依法提存，原告請求無理由等語，資為抗辯。
    並聲明：請求駁回原告之訴。
三、兩造不爭執之事項：
  (一)被告為系爭土地之所有權人，兩造間依減租條例規定訂有三七五租約，租期自八
    十六年一月一日起至九十一年十二月三十一日止，共計六年，有高雄市私有耕地
    租約可佐（見本院卷第四十頁）。被告於九十年八月十日寄發存證信函通知原告
    依減租條例第十七條第一項第五款規定終止租約，原告並於同日收受，有存證信
    函暨回執可稽（見本院卷第四一頁）。
  (二)系爭土地經高雄市政府於九十一年八月二十八日以高市府地發字第０九一００四
    一三七二號公告徵收，並於同年十月一日公告期滿，有高雄市政府九十一年十月
    七日高市府地發字第０九一００四九一七七號函可參（見本院卷第十三頁），該
    土地之徵收補償費為一百九十三萬四千二百元（見本院卷第十四頁）；而系爭土
    地以九十年十一月二十日為查定日者，土地增值稅為七十四萬二千零三元，有高
    雄市稅捐稽徵處楠梓分處九十年十一月二十日高市稽楠財字第二０五三八號函在
    卷可稽（見本院卷第九頁）。
  (三)被告已於九十二年三月十二日將上開補償費依減租條例第十七條第一項第五款及
    第二項規定扣除土地增值稅後，共提存三十九萬七千三百九十九元。此經本院調
    閱九十二年度存字第六九三號提存卷查明屬實。
四、兩造爭執事項經本院依民事訴訟法第二百六十八條之一使當事人整理並協議簡化
    後為：兩造租約終止後，被告應給付原告之補償費，是否應扣除土地增值稅？進
    而論究被告扣除土地增值稅後提存之補償費是否已生清償之效力？經查：
  (一)按耕地三七五減租條例第十七條第一項第五款及第二項規定耕地租約在租佃期限
    未屆滿前，經依法編定或變更為非耕地使用時，得終止租約，出租人並應給予承
    租人補償，係該條例於七十二年十二月二十三日修正時所增訂，旨在配合獎勵投
    資條例第六十五條及平均地權條例第七十六條、第七十七條之規定，以促進土地
    之利用。故衹須耕地已依法編定或變更為非耕地使用，不論其編定或變更係在租
    約訂立前或租約訂立後，出租人均得據以終止租約。最高法院八十五年度台上字
    第一三八號裁判意旨可資參照。次按出租耕地已依都市計劃法定程序，完成主要
    計劃變更為非農業區使用，雖細部計劃尚未發布及政府尚未辦區段徵收，出租人
    得依耕地三七五減租條例第十七條第一項第五款規定終止租約，而依減租條例第
    十七條第一項第五款規定終止租約之效力，係自出租人之意思表示到達承租人之
    時發生，有關補償承租人地價之計算，應視終止租約之效力，發生在區段徵收公
    告日之前或之後而有不同：(一)終止租約之效力發生在區段徵收公告日之前者，依
    平均地權條例第七十七條及耕地三七五減租條例第十七條規定意旨，以終止租約
    當期之公告土地現值預計土地增值稅，並按該公告現值減除預計土地增值稅後餘
    額三分之一計算，但在區段徵收公告日之前，經依平均地權條例第五十三條規定
    ，公告禁止土地移轉，且其禁止移轉期間與區段徵收公告之日連續者，出租人終
    止租約意思表示在禁止移轉始日之後到達承租人者，以其禁止移轉期間與公告區
    段徵收期間銜接，除因法院判決或強制執行得予移轉之情形外，無土地增值稅之
    負擔，故應按終止租約當期之公告土地現值三分之一計算，無需先行扣減土地增
    值稅。此有內政部八十五年五月七日八五內地字第八五七九四一九號及七十九年
    八月十五日台七九內地字第八二七三七三號函釋可佐。
  (二)查系爭土地於六十一年四月十日公告為農業區，於八十五年十一月一日公告編定
    為住宅區區徵收方式辦理整體開發，嗣於九十年五月十一日公告該土地使
    用分區編定為「部分道路用地、部分第三種住宅區區徵收方式作整體開發
    ）」，此經證人王彥智即九十年八月間任職高雄市政府都發處承辦土地分區使用
    證明業務之人員到庭證述屬實（見本院卷第九二至九三頁），並有其提出之相關
    高雄市政府公告及都市計劃書（見本院卷第九五至第一０六頁），及被告提出之
    高雄市政府工務局土地使用分區證明書二紙（見本院卷第十一至十二頁）附卷可
    參，是依前開說明，系爭土地於兩造租約存續期間已經依法編定為非耕地之住宅
    區使用，出租人即被告自得依減租條例第十七條第一項第五款規定終止租約。又
    被告寄發存證信函通知原告為終止租約之意思表示已於九十年八月十日送達原告
    ，故兩造租約已於九十年八月十日發生終止之效力，應堪認定。而系爭土地之區
    段徵收公告日為九十一年八月二十八日，是兩造租約終止之效力係發生於區段徵
    收公告日之前，則依前開說明，出租人即被告應依平均地權條例第七十七條及減
    租條例第十七條規定意旨，以終止租約當期之公告土地現值預計土地增值稅，並
    按該公告現值減除預計土地增值稅後餘額三分之一計算應給付原告之補償費，是
    原告主張被告應給付之補償費不應扣除土地增值稅，即屬無據。被告抗辯應給付
    原告之補償費應為三十九萬七千三百九十九元（0000000-000000=0000000，
    0000000÷3=397399），堪予採信。
  (三)末按債權人受領遲延時，清償人得依提存方法以免除其債務。最高法院二十年上
    字第六七０號判例意旨可資參照。經查，被告應給付原告之補償費應為三十九萬
    七千三百九十九元，然因原告認為不應扣除土地增值稅而拒絕受領，被告乃依法
    提存，已如前述，是依前揭說明，被告提存後即生清償之效力而免除其應給付原
    告補償費之義務，原告自可隨時向本院提存所辦理領取，本件請求即無理由。
五、綜上所述，系爭土地於兩造租約期間依法變更為非農業區使用，被告依減租條例
    第十七條第一項第五款規定終止兩造之耕地租約，依法有據，又系爭租約係於系
    爭土地公告區段徵收之前即生終止之效力，則依平均地權條例第七十七條及減租
    條例第十七條規定意旨，應以終止租約當期之公告土地現值預計土地增值稅，並
    按該公告現值減除預計土地增值稅後餘額三分之一計算應給付承租人即原告之補
    償費，亦即，被告應給付原告之補償費應為三十九萬七千三百九十九元，被告並
    已依法提存該筆款項，自已生清償之效力，原告本件請求即無理由，應予駁回。
    原告既受敗訴判決，則其假執行之聲請即失所依附，應併予駁回。
六、本件事證已臻明確，兩造其餘攻擊防禦方法，經本院審酌後對本判決結果不生影
    響，爰不逐一論駁。
七、結論：原告之訴為無理由，依民事訴訟法第七十八條，判決如主文。
中      華      民      國    九十二    年      九      月      十六    日
                              臺灣高雄地方法院民事第一庭
~B法      官  蘇姿月
右為正本係照原本作成。
如不服本判決，應於送達後廿日內，向本院提出上訴狀並表明上訴理由，如於本
判決宣示後送達前提起上訴者，應於判決送達後十日內補提上訴理由書（須附繕本）。
中      華      民      國    九十二    年      九      月      十六    日
~B法院書記官  歐文政


司法院資訊處製作；財團法人民間司法改革基金會備份。
